【裁判字號】    95,台上,5701
【裁判日期】    951019
【裁判案由】    常業詐欺
【裁判全文】
最高法院刑事判決            九十五年度台上字第五七０一號
上  訴  人  台灣高等法院台南分院檢察署檢察官
被      告  甲○○
            乙○○
上列上訴人因被告等常業詐欺案件，不服台灣高等法院台南分院
中華民國九十五年三月三十日第二審更審判決（九十五年度重上
更(三)字第六三號，起訴案號：台灣台南地方法院檢察署八十七年
度偵字第七六五八號、八十九年度偵緝字第二八０號），提起上
訴，本院判決如下：
    主  文
原判決撤銷，發回台灣高等法院台南分院。
    理  由
本件原判決以公訴意旨略以：被告甲○○、乙○○與歐勝景（通
緝中）、謝進發（經判處有期徒刑十月確定）及吳宜璋（經判處
有期徒刑七月緩刑三年確定）共同意圖為自己不法之所有，於民
國八十五年十一月間組成詐欺集團。先由歐勝景透過他人找謝進
發當人頭，並由謝進發在台南市○○街二二九巷七號虛設「進發
精品百貨行」，向遠東國際商業銀行、台南市第三信用合作社等
行庫，申請甲存帳戶，領取支票使用。剛開始時由吳宜璋提供資
金交甲○○、乙○○出入銀行軋票，培養信用。俟順利領取較多
之支票簿後，其中百分之七十之支票分給歐勝景，餘百分之三十
分給甲○○、乙○○及吳宜璋等三人。歐勝景並以每張支票新台
幣（下同）三千元之大盤價格向甲○○等三人購買後，再將全部
支票以每張五千元至八千元之價錢販賣給不特定之人使用，並預
先鎖定退票時間，使支票同時退票，並以此為常業。總計退票金
額達二千五百零三萬二千一百七十三元。因認被告二人共犯刑法
第三百四十條之常業詐欺罪嫌，惟經審理結果，認不能證明被告
等犯罪，因而撤銷第一審科刑之判決，改判諭知被告等無罪，固
非無見。
惟查：認定被告犯罪事實之有無，固屬事實審自由判斷之職權，
惟事實審此項職權之行使，仍應受經驗法則與論理法則之支配。
再按刑法修正前之詐欺常業犯係指反覆以詐欺取財（或得利）種
類行為為目的之社會活動之職業性犯罪，本質上具有犯罪之常習
性，對於常業犯罪之事實認定，如已足為論罪科刑之基礎，即屬
當之，至其犯罪之確實次數及行為細節等內容，則非絕對必要審
認之事項。原判決以公訴人所指被告等常業詐欺之時間、地點、
方法、態樣、被告等係向何人施詐？被害人為何人？及有多少被
害人曾買受人頭支票？其何以買受？是否陷於錯誤所致？乃至被
告等係如何以犯詐欺罪為常業或恃此為生等與常業詐欺罪構成要
件有關之事項，檢察官均未舉證，且認如買受支票之人，係於其
向他人取得財物後，方持所購之人頭支票向他人清償積欠之債務
，抑或將該支票借予不知情之人使用時，該販賣人頭支票者，並
不成立詐欺罪云云，因而為有利被告等之認定。惟被告等與吳宜
璋、歐勝景共謀找人頭謝進發開戶，申請支票，並提供資金培養
信用以取得大量之空白支票後，再將空白支票高價出售他人，並
告知到期日填載一定期日之後，任由他人填載支票金額使用等情
，業據被告等、吳宜璋、謝進發供承明確，而渠等所出售謝進發
之支票，即俗稱之「芭樂票」，俟一定期日屆至後，該帳戶所售
出之支票大量提示，因發票人本即無付款之意，該帳戶之支票跳
票之機率甚高，此已為眾人皆知之事實，因此購買此人頭帳戶之
支票者，無非係持以詐取財物，而被告等與吳宜璋、歐勝景、謝
進發既明知其事，仍培養信用，迨取得多量支票後出售，能否認
渠等與購買該帳戶之人間無持以詐欺取財之共同犯意聯絡，非無
疑義。況申購該人頭支票之人亦明知該票屆期將不獲兌現，絕無
為清償舊欠而申購，致使除須清償舊欠外，尚額外支出購買人頭
帳戶支票之金額之理；且謝進發之支票共計退票達一百三十五張
之多，金額累計為二千五百零三萬二千一百七十三元，亦有統計
表附卷可憑（調查局卷第四四之一、四五頁），則能否認該退票
均係用為清償舊債而簽發，實令人置疑。至於將購得之人頭帳戶
支票交予不知情之人使用，該購得人頭帳戶支票之人，亦可能涉
及詐欺取財之間接正犯，而與販售人頭帳戶支票成員間亦有成立
共同正犯之可能，因此依客觀經驗法則，申購人頭帳戶支票，絕
大多數用於詐欺取財（得利），原判決亦認使用人頭帳戶者有以
之詐取財物，則原判決認上開退票之支票均不能為被告等不利之
證據，能否認無違背經驗法則、論理法則，非無再行研酌之餘地
，原判決遽為有利被告等之認定，尚嫌速斷，亦有判決理由矛盾
之違誤。上訴意旨指摘原判決不當，非無理由，應認原判決仍有
撤銷發回更審之理由。
據上論結，應依刑事訴訟法第三百九十七條、第四百零一條，判
決如主文。
中    華    民    國  九十五  年    十    月   十九   日
                      最高法院刑事第七庭
                          審判長法官  呂  潮  澤
                                法官  吳  昆  仁
                                法官  孫  增  同
                                法官  趙  文  淵
                                法官  吳      燦
      本件正本證明與原本無異
                                      書  記  官
中    華    民    國  九十五  年    十    月  二十五  日
                                                      Ｑ


司法院資訊處製作；財團法人民間司法改革基金會備份。
